【裁判字號】    99,交聲,334
【裁判日期】    990224
【裁判案由】    聲明異議
【裁判全文】
臺灣高雄地方法院交通事件裁定         99年度交聲字第334號
原處分機關  交通部公路總局高雄區監理所
異  議  人
即受處分人  甲○○
上列異議人即受處分人因違反道路交通管理處罰條例案件，對於
交通部公路總局高雄區監理所於民國99年1 月7 日所為之裁決處
分（處分案號：高監自裁字第裁80-N00000000號），聲明異議，
本院裁定如下：
    主  文
原處分撤銷。
甲○○汽車駕駛人，駕駛汽車經測試檢定酒精濃度超過規定標準
，應吊扣小型車普通駕駛執照拾貳個月及接受道路交通安全講習
。
    理  由
一、原處分意旨略以：本件異議人即受處分人甲○○（下稱異議
    人）於民國98年8 月16日凌晨4 時許，酒後駕駛車牌號碼ZD
    -2358 號自用小客車，行經高雄縣岡山鎮○○○路○ 段167
    號前，先撞及為歐培旭所有而由其妻郭佳琪停放於該處路旁
    之車牌號碼J9-7756 號自用小客車後，再撞及為黃淑芬所有
    而由其夫郭俊良停放於歐培旭上開自用小客車前方之車牌號
    碼3573-JM 號自用小客車，並致甲○○自身受有前胸壁鈍挫
    傷、上腹部挫傷併急性肝炎之傷害，經警據報到場處理，並
    於同日凌晨5 時21分許對異議人施以呼氣酒精濃度測試，測
    得其呼氣酒精濃度為每公升0.69毫克超過規定標準，其後高
    雄縣政府警察局交通警察隊岡山分隊警員遂於98年8 月22日
    予以製單舉發；嗣原處分機關即高雄市政府交通局以異議人
    之違規事實明確，乃依道路交通管理處罰條例第35條第1 項
    第1 款及第24條第1 項第2 款之規定，裁處異議人罰鍰新臺
    幣（下同）49,500元，吊扣大客車普通駕駛執照12個月，並
    應參加道路交通安全講習之處分等語。
二、本件聲明異議意旨略以：異議人對上開違規事實並不否認，
    且深感自責與愧疚，對罰緩之裁決欣然接受，惟就吊扣大客
    車普通駕駛執照部分，因異議人現擔任司機工作，一經吊扣
    駕照12個月，必然導致陷入喪失工作無法維持生計之困境，
    尤其異議人已經法院判決拘役50日，易科罰金5 萬元，需以
    工作收入支付，倘再予以吊扣駕駛執照12個月，致使喪失工
    作，猶如重複處罰，爰依法聲明異議，請求撤銷原處分關於
    吊扣駕駛執照之處分等語。
三、按汽車駕駛人飲用酒類或其他類似物後其吐氣所含酒精濃度
    超過每公升0.25毫克或血液中酒精濃度超過百分之0.05以上
    者，不得駕車，道路交通安全規則第114 條第2 款定有明文
    。又汽車駕駛人，駕駛汽車經測試檢定有酒精濃度超過規定
    標準者，處15,000元以上60,000元以下罰鍰，當場移置保管
    其車輛及吊扣其駕駛執照1 年，並應接受道路交通安全講習
    ，道路交通管理處罰條例第35條第1 項第1 款、第24條第1
    項第2 款亦規定甚明。另行政罰法第26條規定：「一行為同
    時觸犯刑事法律及違反行政法上義務規定者，依刑事法律處
    罰之。但其行為應處以其他種類行政罰或得沒入之物而未經
    法院宣告沒收者，亦得裁處之。前項行為如經不起訴處分或
    為無罪、免訴、不受理、不付審理之裁判確定者，得依違反
    行政法上義務規定裁處之。」，此即所謂一事不二罰原則，
    究其立法目的，無非係鑑於刑罰與行政罰同屬對不法行為之
    制裁，而刑罰之制裁功能強於行政罰，程序亦較行政罰嚴謹
    ，是依刑事法律處罰即足資警惕，無一事二罰再處行政罰之
    必要，僅於刑罰不能達到相同或可替代之功能者為限，始得
    再加以行政處罰。
四、次按道路交通管理處罰條例第68條於94年12月14日修正，並
    自95年3 月1 日施行，修正前該條規定：「汽車駕駛人，因
    違反本條例及道路交通安全規則之規定，受吊扣或吊銷駕駛
    執照處分時，吊扣或吊銷其持有各級車類之駕駛執照」，而
    修正後該條規定「汽車駕駛人，因違反本條例及道路交通安
    全規則之規定，受吊銷駕駛執照處分時，吊銷其持有各級車
    類之駕駛執照。」，已未包括吊扣之情形在內，參酌該條於
    94年12月14日修正之理由，係認原條文將違法或違規駕駛人
    所持有各級車類之駕駛執照一併吊扣，失之過酷，影響人民
    工作及生活過鉅，有違比例原則，乃將其中「受吊扣處分者
    ，吊扣其持有各級車類之駕駛執照」部分之規定刪除，顯見
    依修正後道路交通管理處罰條例第68條規定，汽車駕駛人因
    違反道路交通管理處罰條例及道路交通安全規則之規定，受
    「吊扣」駕駛執照處分時，僅能「吊扣」違規當時所駕駛車
    輛之駕駛執照，不再「吊扣」其持有各級車類之駕駛執照甚
    明（臺灣高等法院暨所屬法院97年法律座談會刑事類提案第
    40號研討結果可資參照）。因此，道路交通管理處罰條例第
    35條規定所需吊扣之駕照，應係指酒精濃度超過規定標準，
    駕駛遭查獲時所駕駛車輛之駕照，而不得將遭受查獲人所持
    有其他各級車輛之駕照均予吊扣。
五、末按道路交通管理處罰條例第87條第1 項規定：「受處分人
    不服第8 條主管機關所為之處罰，得於接到裁決書之翌日起
    20日內，向管轄地方法院聲明異議。」，此條文中所謂之「
    處罰」，應包括對受處分人裁處之違規事實是否正當，及裁
    罰所引用之法條是否適當而言，蓋此二者有不可分離之關係
    ，即聲明異議應以交通違規行為為標的，非以處罰項目為範
    圍。本件異議人一個酒後駕車之交通違規行為，有關罰鍰、
    吊扣駕駛執照與施以道路交通安全講習等處分，與其上開交
    通違規行為是否存在既無從分離，從而異議人於聲明異議狀
    雖僅就吊扣駕駛執照部分聲明異議，其餘部分並未提及，本
    院仍應就全部予以審理，合先敘明。
六、經查：
  (一)本件異議人飲用酒類後，駕駛上開自用小客車肇事，於前揭
    時、地為警測得其吐氣酒精濃度為每公升0.69毫克超過規定
    標準，經警於98年8 月22日製單舉發，原處分機關以異議人
    之違規事實明確，依道路交通管理處罰條例第35條第1 項第
    1 款及第24條第1 項第2 款之規定，裁處異議人罰鍰49,500
    元，吊扣大客車普通駕駛執照12個月，並應參加道路交通安
    全講習之處分等情，為異議人所不否認，並有交通部公路總
    局高雄區監理所99年1 月7 日高監自裁字第裁80-N00000000
    號裁決書、送達證書、呼氣酒精濃度測試單、高雄縣政府警
    察局98年8 月22日高警交字第N00000000 號舉發違反道路交
    通管理事件通知單及汽車駕照基本資料各1 紙附卷可稽，是
    上開事實即堪認定。從而，異議人既有駕駛汽車經測試檢定
    有酒精濃度超過規定標準之情形，揆諸前揭規定，原處分機
    關對異議人裁處施以道路交通安全講習之處分部分，既屬與
    刑罰不同種類之行政罰，處分即無違誤。
  (二)惟就吊扣大客車普通駕駛執照12個月部分之處分，因異議人
    領有大客車普通駕駛執照，依道路交通安全規則第61條第1
    項第2 款規定，得駕駛小型車，而原處分機關認違規行為人
    既僅考領大客車普通駕駛執照，故本件吊扣異議人當時所憑
    以駕駛之大客車普通駕駛執照應無疑義云云。然查，道路交
    通管理處罰條例第35條第1 項第1 款關於處罰酒後駕車行為
    規範之目的，雖在於加強道路交通管理，維護交通秩序，確
    保交通安全，而吊扣駕駛人駕駛執照則係為避免駕駛人再犯
    ，以確保用路人之生命、身體及財產法益，惟裁處駕駛人吊
    扣駕駛執照之處分亦係一行政行為，而行政行為對人民課以
    一定之義務或負擔，或造成人民其他之不利益時，其所採取
    之手段，與行政機關所追求之目的間，必須有合理之聯結關
    係存在，亦即不得違反「不當聯結禁止原則」，若欠缺此聯
    結關係，此項行政行為即非適法（最高行政法院90年度判字
    第1704號判決參照），是本件異議人違規當時所駕駛者，既
    為自用小客車，若將異議人自用小客車以外之大客車普通駕
    駛執照資格一併予以限制，則係不當聯結異議人駕駛自用小
    客車之違規行為與其大客車普通駕駛資格，此種不當聯結即
    構成違法，而有撤銷之原因；況行政行為採取之方法所造成
    之損害，不得與欲達成目的之利益顯失均衡，行政程序法第
    7 條第3 款及行政罰法第18條規定意旨可資參照，故原處分
    機關於本件異議人無自用小客車之駕駛執照可供吊扣時，吊
    扣其大客車普通駕駛執照以代之，雖可達成限制異議人繼續
    駕駛該級車類行駛之目的，惟亦同時造成限制駕駛人繼續駕
    駛大客車之結果，所造成之損害已與欲達成目的之利益顯失
    均衡，更與前揭所述道路交通管理處罰條例第68條之修正意
    旨不符，原處分機關自不能逕行處分吊扣異議人其他車種之
    駕駛執照。是原處分機關因異議人駕駛自用小客車而有上開
    違規行為，因異議人無自用小客車之駕駛執照而逕行吊扣其
    大客車普通駕駛執照，顯已逾越道路交通管理處罰條例第68
    條之規範意涵及範圍，而屬違法之處分。
  (三)至道路交通安全規則對於汽車駕駛執照之管理，採取一照原
    則，固導致越級駕駛人違規酒駕時，受有無須吊扣駕駛執照
    之利益，然此關於駕駛執照管理所衍生之執行困難或法規漏
    洞，宜以修法方式解決，尚不得擴張解釋，於駕駛人無較低
    級駕駛執照可供吊扣時，即率爾代以吊扣其所領有之較高級
    駕駛執照，附此敘明。
  (四)另異議人因本件酒後駕車之行為，經本院以98年度審交簡字
    第4816號判處拘役50日確定在案，異議人並已易科罰金執行
    完畢，有該案判決書及臺灣高等法院被告前案紀錄表在卷可
    參，是依前開行政罰法第26條之規定，本件異議人依刑事法
    律處罰即足資警惕，無一事二罰再處行政罰之必要，而原處
    分機關亦於上開裁決書上載明「依行政罰法第二十六條規定
    ，本案酒駕部分之罰鍰與刑事罰競合免繳」等語，是原處分
    中關於罰鍰部分，亦應併予撤銷。
七、綜上所述，本件原處分機關裁處異議人應接受道路交通安全
    講習之處分，於法並無不合，惟本件僅得吊扣異議人違規當
    時所駕駛之車輛種類即小型車普通駕駛執照，而不得代以吊
    扣其大客車普通駕駛執照，是原處分機關逕對異議人裁處吊
    扣大客車普通駕駛執照12個月之處分，於法未合，自應由本
    院撤銷原處分，改諭知吊扣小型車普通駕駛執照12個月，另
    異議人已因本件酒後駕車行為，經法院判決並執行完畢，本
    諸行政罰法第26條一事不二罰之規定，原處分機關即不得再
    處以異議人罰鍰，是原處分關於罰鍰49,500元之部分，亦應
    由本院予以撤銷。爰依道路交通管理處罰條例第35條第1項
    第1 款、第24條第1 項第2 款之規定，裁定如主文第2 項所
    示，以資適法。
八、據上論結，應依道路交通管理處罰條例第87條第2 項，道路
    交通案件處理辦法第20條前段，裁定如主文。
中    華    民    國    99    年    2     月    24    日
                      交通法庭  法  官  王宗羿
以上正本證明與原本無異。
如不服本裁定應於送達後5日內向本院提出抗告狀。
中    華    民    國    99    年    2     月    24    日
                                書記官  蔡毓琦

司法院資訊處製作；財團法人民間司法改革基金會備份。
